臺灣高等法院民事判決　　　　　　　　　　　　　　　九十三年度上字第五二九號
　　上　訴　人　甲○○
　　訴訟代理人　彭福有
　　被 上訴 人　丙○○
　　　　　　　　乙○○
　　右　一　人
　　訴訟代理人　劉賴柳金
右當事人間租佃爭議事件，上訴人對於中華民國九十三年五月四日臺灣新竹地方法院
九十二年度訴字第六六三號第一審判決提起上訴，本院於九十三年八月二十三日言詞
辯論終結，茲判決如下：
    主      文
上訴駁回。
第二審訴訟費用由上訴人負擔。
    事      實
甲、上訴人方面：
一、聲明：
  (一)原判決廢棄。
  (二)駁回被上訴人在第一審之訴。
二、陳述：除與原判決記載相同者外，補稱略以：
  (一)六十八年間因農村生產蕭條，佃農生活清苦，被上訴人之母劉呂阿勉富有同情心
    ，同意上訴人於田中搭建豬寮養豬以增加收入來養活一家人，雖因老一代人多不
    識字而未立有字據，此有證人陳琳蘭可證，況劉呂阿勉於系爭耕地附近種有茶園
    ，日日請人及親自到場除草、採茶、施肥，如未得其同意，豈有不阻止及每六年
    不反對續租之理。
  (二)上訴人與陳康華之關係為豬肉販與養豬生產者，與五、六十年代農村資金來源之
    賣稻青或柑青為主一般，係由陳康華提供養豬所須資金，此資金可謂係向陳康華
    借貸，待他人養為成豬時，再以成豬抵償，是與陳康華間既非合夥關係，亦無出
    租情事。又因積欠陳康華一筆債務，經人指點離牧得申請政府補償，始由陳康華
    出面向政府申請離牧補償以抵扣債務。
  (三)本件係因被上訴人擬將系爭耕地贈與其子，經關西鎮公所人員現場查看，發現農
    田中有豬舍，有違分區使用規定而無法辦理移轉登記，被上訴人始申請調解。而
    上訴人得知實情後，馬上僱用怪手將之拆除並回復原狀從事農耕，故上訴人如有
    轉租豬寮，豈得隨意拆除而不被告毀損之理。
三、證據：除援用原審提出者外，補提郵局存證信函三件、匯票二件、提存書乙件（
    均影本），另聲請訊問證人陳康華、陳琳蘭。
乙、被上訴人方面：
一、聲明：上訴駁回。
二、陳述：除與原判決記載相同外，被上訴人補稱陳康華要伊去告甲○○，說豬舍是
    他出資興建的，是他的，政府的補助金應該給付陳康華，而非甲○○。伊母劉呂
    阿勉並未同意上訴人於系爭耕地興建豬舍。
三、證據：援用原審立證方法。
    理      由
一、被上訴人主張其被繼承人劉呂阿勉前就坐落新竹縣關西鎮○○段如原判決附表所
    示之七筆土地（下稱系爭耕地），與上訴人訂有關西鎮湖字第三九號三七五耕地
    租約，乃上訴人未經同意竟於承租耕地上搭建豬舍，並將豬舍違法轉租予訴外人
    陳康華，已違反承租人應自任耕作，不得將耕地轉租他人之規定，兩造耕地租約
    依耕地三七五減租條例第第十六條第一項規定，已然無效。另上訴人於民國七十
    二、七十三年間即未繳付租金，迄今已積欠達二年之租金，有同法第十七條第一
    項第三款終止租約之事由發生，被上訴人亦於調解時為終止租約之意思表示，則
    兩造系爭耕地租約亦已不存在，詎竟為上訴人所爭執，為此求為確認兩造間就如
    原判決附表所示關西鎮湖字第三九號耕地租約之租賃關係不存在，及上訴人應將
    原判決附表所示七筆耕地返還之判決。
二、上訴人雖不否認於六十八年間在系爭耕地上搭建豬舍，惟以：係經被上訴人丙○
    ○之母劉呂阿勉同情上訴人養育一家妻小而同意，二十餘年來亦均無反對之意思
    表示。上訴人係因養豬技術不佳，請教養豬專家陳康華，並未與陳康華合作養豬
    ，並未將耕地違法轉租陳康華，且在被上訴人繼承上開耕地後有異議時，已立即
    將豬舍拆除並恢復耕作。上訴人一家老小均需依靠耕作系爭租地維生，被上訴人
    於豬舍興建二十餘年後，藉詞上訴人曾將部分耕地建豬舍養豬不自任耕作為由，
    主張租約無效，違反耕地三七五減租條例第十九條第一項第三款規定，及民法第
    一百四十八條之誠信原則。又上訴人否認有於七十二、三年間欠繳租金情事，上
    訴人就此應負舉證之責，且縱有欠繳情事，被上訴人之請求權亦因五年間不行使
    而罹於時效，故被上訴人主張上訴人欠租而為終止租約之表示，於法不合等語置
    辯。
三、查被上訴人之先人前就如原判決附表所示耕地，於民國三十八年一月一日起與彭
    仁妹訂有三七五耕地租約，嗣於八十年一月一日變更租約登記，出租人為上訴人
    丙○○，承租人為上訴人，八十六年一月一日辦理續約登記，九十二年一月一日
    則再辦理續租及變更登記，出租人為丙○○與乙○○，承租人則仍為上訴人，租
    期至九十七年十二月三十一日止，有新竹縣關西鎮公所檢送新竹縣關西鎮湖字第
    三九號私有耕地租約二件，及三七五耕地租約登記簿在卷可憑（均影本，見第一
    審卷第五四頁至五七頁），並為兩造所不爭執，可信實在。被上訴人主張上訴人
    承租系爭耕地後，竟違法搭建豬舍，嗣並於七十二年間將之轉租訴外人陳康華經
    營養豬事業，原訂租約依耕地三七五減租條例第十六條第一項規定，已然無效等
    情，為上訴人所否認，並以前揭情詞抗辯。經查：
  (一)被上訴人主張上訴人就所承租之系爭耕地，有搭建豬舍養豬而不自任耕作，嗣更
    將耕地轉租於陳康華經營養豬事業之事實，已據提出其上經上訴人簽章，且為不
    否認真正之「養豬場增資同意書」、「豬舍退讓買賣契約書」、「廢（污）水處
    理及排放許可」各一紙為證（見第一審卷第十九頁、第二十三頁、第三十一頁）
    ，上訴人雖辯稱係於早年經丙○○之母劉呂阿勉同意等語，並舉證人陳琳蘭為證
    ，而陳琳蘭亦證稱：在民國五十八年到六十八年間，系爭土地上有在養豬，當時
    是甲○○自已在養。伊曾親耳聽劉呂阿勉說甲○○生活困苦，而且小孩又多，所
    以同意他養豬，以增加收入，養豬只是副業等情（見本院卷第四二、四三頁）。
    惟按耕地三七五減租條例第一條所謂耕地之租佃，即土地法第一百零六條所稱之
    耕地租用，係指以自任耕作為目的，約定支付地租，使用他人之農地者而言。故
    耕地租賃，承租人應以耕地供耕作之用。如承租人變更耕作之使用目的，改充耕
    作以外之使用，即屬不自任耕作。所稱耕作，依土地法第一百零六條第二項之規
    定，雖包括漁牧，但此乃謂自始即約定租用他人之土地而為漁牧，亦屬於耕地租
    用而已，非謂凡屬耕地租用，即可任意變更農地原有性質而為漁牧使用。故原為
    栽培農作物之耕地租佃契約，承租人未經出租人同意，逕將農地變更為漁牧之用
    ，並興建設施，致變更農地原有性質，自屬違反耕地租佃契約，不自任耕作，最
    高法院八十七年度台上字第五九二號判決即採此見解，可供參考。本件系爭耕地
    參諸三十八年間之原始系爭租約，其正產物種類為「谷」，收獲總量為一一六三
    八台斤，租額依耕期分別為二六００、一七六四台斤，合計為四三六四台斤，為
    上開收獲總量之千分之三七五（見第一審卷第五六頁）。其後於八十三年間系爭
    租約變更登記之租約附表，其上之記載亦如前述，租額為四三六四台斤正產物之
    租谷（同前卷第五五頁），顯係約定農耕之目的，並為兩造所不爭。嗣上訴人於
    部分耕地上搭建豬舍養豬，即屬變更耕作之使用目的，其縱如上訴人所稱及證人
    陳琳蘭所證，已徵得丙○○之母劉呂阿勉同意，惟參諸前揭耕地租約，及三七五
    耕地租約登記簿所載，劉呂阿勉並非系爭耕地之出租人，則上訴人將系爭供作農
    耕土地部分搭建豬舍，用以養豬，顯已變更農地原有性質，可認已不自任耕作。
    況縱認劉呂阿勉其時掌理家政，得以作主同意，但查劉呂阿勉所以同意上訴人養
    豬，係念其生活困苦，子女眾多，以之為副業，增加收入，足信其允為搭建之豬
    舍之範圍僅為供副業之規模，以貼補家用為目的，然嗣於系爭耕地所興建之豬舍
    ，愈擴愈大，其養豬頭數最多時可達五百多頭，並由訴外人陳康華提供種豬、飼
    料、藥品等情，亦經證人陳康華證述在卷（見本院卷第四十、四一頁）。再參酌
    該養豬場範圍約二千平方公尺（同前卷第四十頁），於八十四年十月間並領得其
    時台灣省政府環境保護處核發之廢（污）水處理及排放許可（見第一審卷第三一
    頁），顯見其已達企業經營之規模，明顯逾越劉呂阿勉同意之範圍，縱被上訴人
    未予阻止，亦難遽認有所同意，此觀被上訴人嗣拒絕上訴人所交付之租金，上訴
    人乃將之提存亦明。是被上訴人主張上訴人就系爭耕地，有不自任耕作之情事，
    自可採信。
  (二)再審諸上訴人與訴外人陳康華訂立之「養豬場增資同意書」（見第一審卷第十九
    至二二頁），其上記載略有：「甲○○（甲方）‧‧‧經營養豬事業，今因養豬
    專業技術需要，願與增資人陳康華先生（乙方）為共同經營人，今甲乙雙方協意
    （應為「議」之誤）條文如左：甲方以原起造之養豬場為資金與乙方共同經營，
    今後如有修理豬舍與內部設備，增養種豬之增加資金一切由乙方負責支付；甲方
    同意養豬場所有管理改進飼養方式和養豬場內部設備修繕及參加政府輔導養豬講
    習等一切事務，均由乙方負責處理；乙方支出增資之資金全由飼養豬隻出售時抵
    扣之；甲乙雙方同意將養豬場定名為乙方負責人之陳康華養豬場，接受政府輔導
    講習與受領補助等一切事務，如增養減養申請養豬場之登記及停養離牧之一切行
    政手續辦理全由乙方負責申請之；乙方申請離牧時，養豬場地上物之拆除清理甲
    方同意放棄地上物一切保留權利，以便乙方清除之，俟養豬場拆除清理完畢時，
    乙方必須無條件歸還養豬場之地上使用權予甲方‧‧‧中華民國七十二年十一月
    二十七日」等語。茲查，其內雖記載上訴人與陳康華為養豬場「共同經營人」，
    惟就上訴人而言，其與陳康華之出資比例各為若干？其應負責何部分之業務？及
    其所能分得之利潤為何等屬共同經營之重要事項，卻付之闕如。且觀諸該同意書
    之約定，亦核與陳康華所證稱：「‧‧‧，技術上我與他（指上訴人）合作，合
    作的方式是由我預支豬隻長大以後的價格，甲○○去養，但是如何去找豬種飼料
    及藥品是我協助與外面的廠商處理，甲○○負責豬隻的清潔及餵豬。」、「是由
    我出資買種豬、飼料、藥品，豬隻養大後由我來賣，我就可以減少向其他豬販買
    豬的價格，甲○○是以低於市場的價格賣給我，我投入的成本就以低於市價向甲
    ○○買豬的方式取回，從七十年間到八十五年口蹄疫發生的期間都用這種方式合
    作。」等情，未盡相符。是觀其內容，應係上訴人將耕地上之豬舍及該豬舍坐落
    之部分系爭耕地之使用權交付予陳康華，並由陳康華投入養豬及豬舍維護所需之
    全部相關資金，並由陳康華將成豬出售，上訴人則獲餘利，否則何須約定將養豬
    場定名陳康華養豬場，接受政府輔導講習與受領補助，並於陳康華申請離牧時，
    負責養豬場地上物之拆除清理，上訴人同意放棄地上物一切保留權利，並俟養豬
    場拆除清理完畢時，陳康華必須無條件歸還養豬場之地上使用權予上訴人？
  (三)再參酌上訴人另與陳康華所訂立之「豬舍退讓買賣契約書」（見第一審卷第二三
    至二五頁），其上記載：「：：買主陳康華（甲方），賣主甲○○（乙方），因
    本豬舍欲由個人管理方便起見，由甲方繼續經營，乙方願將本人之豬舍全部以新
    台幣（下同）伍拾萬元正賣給甲方，交款日期限一個月一次交清（交款日期74.6
    .21），有關沼氣瓦斯使用部分，甲方願以三分之一之數量提供乙方使用，三分
    之二數量甲方自己使用，雙方各不得異議‧‧‧等語。而對照該契約書後附之「
    豬舍用地租金表」，其上記載有「租期每年舊曆年底」、「付租金人陳康華」、
    「收款（人）彭仁（登）」等項目，各項下有自七十二年起至八十七年間、以每
    年租金「一二００台斤蓬谷時價」之支付金額數目記錄等情（見第一審卷第二五
    頁），亦可信係上訴人將其所搭建及逐步擴建之豬舍轉讓陳康華外，並由陳康華
    支付豬舍坐落處耕地之租金。則上訴人於其應自任耕作之部分承租耕地蓋豬舍後
    ，將豬舍轉賣陳康華，並向陳康華收取該豬舍用地之租金亦明，是其行為核與將
    耕地之一部轉租他人無異，亦違反耕地三七五減租條例第十六條第一項「承租人
    不得將耕地全部或一部轉租他人」之規定，被上訴人主張系爭耕地為此已然無效
    ，並非無稽。
  (四)上訴人雖辯稱：「養豬場增資同意書」、「豬舍退讓買賣契約書」係因當時請教
    養豬專家陳康華為技術指導，或與陳康華合作共同經營養豬，嗣為辦理離牧領取
    政府補償金而有上開同意書及契約書，並非轉租於陳康華養豬等語，且證人陳康
    華於本院作證時亦附和其詞。惟查，遍觀前揭「養豬場增資同意書」，並無有關
    養豬「技術指導」之約定，且該紙同意書除提及豬舍由上訴人提供外，其餘關於
    養豬資金之提供、豬舍內部設備之修繕、種豬增養之資金及所有政府輔導講習與
    受領補助等一切事項，悉數由陳康華負責，上訴人置身於養豬經營事業之外，其
    核與所稱係「借重專家陳康華之養豬專業」以「提昇養豬技術」，或共同合作經
    營養豬事業，有所不符。而另紙「豬舍退讓買賣契約書」更約定該豬舍為由陳康
    華個人管理方便起見，由上訴人以五十萬元出賣予陳康華等語，且其後附之「豬
    舍用地租金表」，更見可上訴人與陳康華間自七十二年間起至八十七年間收付租
    金之記錄，則上訴人所辯伊係「借重專家陳康華之養豬專業」以「提昇養豬技術
    」，或與陳康華共同合作經營養豬事業，並不可採。
  (五)按承租人違反耕地三七五減租條例第十六條規定不自任耕作時，原定租約無效。
    所謂無效，係當然無效，並不待出租人主張。故系爭耕地租約無效後，除兩造有
    另行成立租賃關係之合意外，不因出租人嗣後繼續收租默示同意上訴人使用未自
    任耕作土地，或於原訂租約租期屆滿後換訂租約（最高法院九十二年度台上字第
    二四九四號判決意旨參考），或因其後上訴人已將地上豬舍拆除回復農耕，而使
    原已無效之租約再恢復其效力。上訴人於原耕地租約無效後，請求確認及返還耕
    地，核屬正當權利之行使，與誠信原則無違，亦與耕地三七五減租條例第十九條
    第一項第三款所定租期屆滿後，出租人不得回收耕地無涉，上訴人所辯被上訴人
    請求返還耕地，有違誠信原則及耕地三七五減租條例第十九條第一項第三款規定
    云云，亦不可採。
四、按承租人應自任耕作，並不得將耕地全部或一部轉租於他人，承租人違反前項規
    定時，原訂租約無效，得由出租人收回自行耕種或另行出租，耕地三七五減租條
    例第十六條第一、二項定有明文。本件系爭耕地之原定租約，已因上訴人未自任
    耕作，甚或將之部分轉租他人而無效，已往後的失其存在，然系爭耕地乃由上訴
    人單方申准續訂租約登記（見第一審卷第五四頁、第五七頁），則被上訴人請求
    確定三七五租約不存在，並請求返還系爭租賃耕地，自屬有據。
五、綜上所陳，被上訴人請求確認兩造間就如原判決附表所示耕地之耕地租約不存在
    ，並請求將之返還，應予准許。原審准其所請，並無不合。上訴意旨指摘原判決
    不當，求予廢棄改判，為無理由，應予駁回。又本件為判決基礎之事實既已臻明
    顯，則就上訴人是否有耕地三七五減租條例第十七條第一項第三款之終止租約事
    由，自無庸再予審究。至兩造其餘之攻擊或防禦方法及未經援用之證據，經本院
    斟酌後，均認為不足以影響本判決之結果，故未予一一論列，附此說明。
六、據上論結，本件上訴為無理由，依民事訴訟法第四百四十九條第一項、第七十八
    條，判決如主文。
中　　　華　　　民　　　國　　九十三　　年　　　九　　　月　  　六  　　日
                              民事第二庭
                                  審判長法  官  張　耀　彩
                                        法  官  黃  嘉  烈
                                        法  官  王　仁　貴
正本係照原本作成。
如不服本判決，應於收受送達後二十日內向本院提出上訴書狀，其未表明上訴理由者
，應於提出上訴後二十日內向本院補提理由書狀（均須按他造當事人之人數附繕本）
上訴時應提出委任律師或具有律師資格之人之委任狀；委任有律師資格者，另應附具
律師資格證書及釋明委任人與受任人有民事訴訟法第四百六十六條之一第一項但書或
第二項（詳附註）所定關係之釋明文書影本。
中　　　華　　　民　　　國　　九十三　　年　　　九　　　月　　　七　　　日
　　　　　　　　　　　　　　　　　　　　書記官  鄭　兆　璋
附註：
民事訴訟法第四百六十六條之一（第一項、第二項）：
對於第二審判決上訴，上訴人應委任律師為訴訟代理人。但上訴人或其他法定代理人
具有律師資格者，不在此限。
上訴人之配偶、三親等內之血親、二親等內之姻親，或上訴人為法人、中央或地方機
關時，其所屬專任人員具有律師資格並經法院認為適當者，亦得為第三審訴訟代理人
。
